最高法院刑事判決　　　　　　九十六年度台上字第一八二四號
上　訴　人　丙○○○
選任辯護人　柯 開 運律師
上列上訴人因反訴人甲○○等反訴誣告案件，不服台灣高等法院
台中分院中華民國九十六年一月二日第二審更審判決（九十五年
度上更(一)字第一二○號，自訴案號：台灣彰化地方法院九十年度
自字第二○一號），提起上訴，本院判決如下：
    主  文
原判決撤銷，發回台灣高等法院台中分院。
    理  由
本件原判決認定上訴人即第一審之自訴人兼反訴被告（下稱上訴
人）丙○○○有其事實欄所載之犯行，因而撤銷第一審關於諭知
上訴人無罪部分之判決，改判論處上訴人誣告罪刑，固非無見。
惟查：(一)、證據雖已調查而其內容尚未明瞭者，即與未經調查無
異，如遽行判決，仍屬應於審判期日調查之證據而未予調查。又
鑑定有不完備者，得命增加人數或命他人繼續或另行鑑定，刑事
訴訟法第二百零七條定有明文。查上訴人於提起自訴時係指稱：
反訴人甲○○（即廖甲○○）、乙○○明知上訴人之夫王啟勛於
生前並未積欠甲○○債款新台幣（下同）一千四百萬元，竟夥同
廖文瑞向其謊稱王啟勛生前積欠甲○○債務，連同利息合計約二
千四百餘萬元，屢次催索。伊信以為真，乃委由廖文瑞與甲○○
簽訂「債務償還協議書」，約定以一千八百萬元解決該債務，其
中九百萬元由上訴人簽發九百萬元支票（分十張，每張九十萬元
）抵付，餘九百萬元則約定另由乙○○簽發支票交付。嗣甲○○
於收受伊所簽發之九百萬元支票後，將王啟勛生前所簽發之一千
四百萬元支票交還。伊接獲該支票後，始發現支票上發票人欄王
啟勛之印文已被打「×」，而該打「×」處之筆墨，有滲開跡象
，顯見係在剛蓋完印章，紙質潮溼之情況下所為，故該張支票應
屬自始無效，始察覺王啟勛生前並未積欠甲○○債務，而遭甲○
○等三人詐騙九百萬元等語（按上訴人簽發之九百萬元支票均已
兌現，乙○○簽發之九百萬元支票均未兌現）。惟甲○○則稱：
上訴人先前已見過王啟勛所簽發之該張支票，伊係收到上訴人及
乙○○所簽發合計一千八百萬元之支票後，始在王啟勛之一千四
百萬元支票上，發票人欄之印文打「×」後，交還上訴人。雙方
各執一詞，究竟實情如何？尚不明瞭。而上開疑點，因攸關上訴
人有無誣告之故意，基於公平正義之維護，即有究明之必要。本
院前次發回意旨業已指出，應送請鑑定印文上之「×」墨跡，究
係王啟勛於簽發時（票載日期為民國八十一年一月一日）即以同
一支筆打「×」；或甲○○於八十七年三月間返還時，始以另一
支筆打「×」（見原審更(一)卷第一宗第三頁背面至第四頁）。嗣
原審將系爭支票送請鑑定時，內政部警政署刑事警察局雖以「因
本局無此項鑑定儀器，歉難辦理」而檢還（見原判決第九頁第二
十二行至第二十六行）。但係以「無此項鑑定儀器」而未鑑定，
似非謂不能鑑定。乃原審並未另行詢問其他鑑定機關（或學術單
位、研究單位），有無此項鑑定儀器？繼續鑑定，已嫌調查未盡
。又本件於簽訂「債務償還協議書」之前，上訴人亦曾因該項債
權、債務糾紛，以不動產為甲○○設定抵押。而乙○○於原審已
經陳述：「當時代書辦理設定抵押時，會計就已經看過這張支票
（指該張一千四百萬元支票），當時這張支票發票人欄印文上面
並沒有打叉」（見原審更(一)卷第一宗第七十六頁背面）。此部分
陳述是否屬實？該會計係何人？原審未進一步究明，以釐清真相
，亦有疏漏。(二)、審判長應將證物提示當事人、代理人、辯護人
或輔佐人，使其辨認；前項證物如係文書而被告不解其意義者，
應告以要旨。又法院應予當事人、代理人、辯護人或輔佐人，以
辯論證據證明力之適當機會，刑事訴訟法第一百六十四條、第二
百八十八條之二，分別定有明文。原判決認定，上訴人於九十年
十二月三日意圖他人受刑事處分，具狀向台灣彰化地方法院提起
自訴，誣指甲○○、乙○○、廖文瑞共同向其詐欺九百萬元，成
立誣告罪。如果無訛，則前揭用以誣告之自訴狀，即屬上開法條
所稱之證物，自應於審判期日依法提示上訴人、辯護人等人，使
其辨認；如上訴人不解其意義時，應告以要旨，方為合法。但原
審於審判期日，並未就該證物，依前揭規定踐行調查證據之程序
，並予當事人、辯護人等辯論證據證明力之適當機會，即遽行辯
論終結並論處罪刑，自有應於審判期日調查之證據而未予調查之
違法。(三)、以一狀誣告三人，祇犯一個誣告罪，無適用刑法第五
十五條從一重處斷之餘地（本院四十九年台上字第八八三號、十
八年上字第九○四號判例參照）。原判決認定上訴人以一狀誣告
甲○○、乙○○、廖文瑞三人，係一行為觸犯數罪名，適用刑法
第五十五條規定從一重處斷（見原判決第十頁第八行至第九行）
，亦有適用法則不當之違誤。以上或為上訴意旨指摘所及，或為
本院得依職權調查之事項，應認原判決仍有撤銷發回更審之原因
。原判決說明不另為無罪諭知部分，基於審判不可分原則，併予
發回。
據上論結，應依刑事訴訟法第三百九十七條、第四百零一條，判
決如主文。
中　　華　　民　　國　九十六　年　　四　　月　 十二 　日
                      最高法院刑事第十庭
                          審判長法官  謝　俊　雄
                                法官  陳　世　雄
                                法官  魏　新　和
                                法官  吳　信　銘
                                法官  徐　文　亮
      本件正本證明與原本無異
                                      書  記  官
中　　華　　民　　國　九十六　年　　四　　月　 十四 　日
                                                      Ｅ
